臺灣板橋地方法院民事判決　　九十一年度小上字第五三號
　　上　訴　人　丙○○
　　被　上訴人　乙○○
　　　　　　　　甲○○
右當事人間請求給付慰撫費事件，上訴人對於中華民國九十一年一月八日本院板橋簡
易庭九十年度板小字第一四○二號第一審小額民事判決提起上訴，本院判決如左：
    主      文
原判決關於駁回上訴人後開第二項之訴部分，及訴訟費用之裁判廢棄。
被上訴人應給付上訴人新台幣壹萬元，及自民國九十年七月二十六日起至清償日止，
按週年利率百分之五計算之利息。
其餘上訴駁回。
第一、二審訴訟費用新台幣參仟肆佰捌拾捌元，由被上訴人負擔十分之一即新台幣參
佰肆拾玖元，餘由上訴人負擔。
    事      實
甲、上訴人方面：
  一、聲明：
    (一)原判決廢棄。
    (二)被上訴人應給付上訴人新台幣（下同）十萬元，及自民國九十年六月二十日起
      至清償日止，按週年利率百分之六計算之利息。
  二、陳述：除與原判決記載相同者，茲引用之外，補稱：
    (一)兩造合約所以約定雙方一旦發生訴訟，敗訴一方應給付勝訴一方精神慰撫金十
      萬元，係在避免濫訴，減少訟源，並未侵害被上訴人訴訟權利。
    (二)被上訴人濫訴結果，已造成上訴人時間、金錢及精神上之損害，依契約自由原
      告，兩造事先約定敗訴一方應給付勝訴一方精神慰撫金十萬元，應無不合，且
      兩造皆適用同一約定，於法亦屬公平。
  三、證據：除援用第一審所提證據外，補提本票及板橋郵局函各一件為證。
乙、被上訴人方面：
  一、聲明：駁回上訴。
  二、陳述：除與原判決記載相同者，茲引用之外，補稱：
    (一)被上訴人乙○○向上訴人承租計程車時，並無約定「雙方一旦發生法院訴訟案
      時，敗訴一方應給付勝訴一方精神慰撫金新台幣十萬元」之情事，前開詞句應
      係上訴人事後片面所填寫，應不足採信。
    (二)按人民有訴訟之權，為憲法第十六條所明文，被上訴人先前所提確認本票債權
      不存在訴訟，係合法權益之行使，為法律所保障，兩造縱有右揭約定，其目的
      與禁止他造行使訴訟權無異，非僅違憲，且亦有違公序良俗，應屬無效。又慰
      撫金之請求，應有人格權受侵害，且為法律有特別規定者為限，本件上訴人既
      未說明其人格權有受何侵害之事實，所為請求顯乏依據。
丙、本院依職權調閱九十年度簡上字第一一號確認本票債權不存在事件卷宗。
    理      由
一、本件上訴人起訴主張：被上訴人乙○○前邀被上訴人甲○○為連帶保證人，向上
    訴人租用營業小客車，雙方約定「雙方一旦發生法院訴訟案時，敗訴一方應給付
    勝訴一方精神慰撫金新台幣十萬元」，嗣因被上訴人乙○○積欠租金等，經上訴
    人將被上訴人簽發之本票，聲請法院裁定准許強制執行後，被上訴人乙○○乃對
    上訴人起訴請求確認部分本票債權不存在而涉訟，並經本院以九十年度簡上字第
    一一號判決上訴人勝訴在案，原告自得依租賃合約書之約定，請求被上訴人給付
    慰撫金十萬元及自九十年六月二十日起至清償日止，按週年利率百分之六計算之
    利息等情。
二、被上訴人則以：依民法第一百九十五條第一項規定，請求精神慰撫金，須有不法
    之侵害行為為限，而兩造對本票債權金額有所爭執涉訟，並非不法之侵害行為，
    且上訴人亦未說明其人格權有受何侵害之事實，所為請求顯乏依據；又被上訴人
    乙○○向上訴人承租計程車時，並無約定「雙方一旦發生法院訴訟案時，敗訴一
    方應給付勝訴一方精神慰撫金新台幣十萬元」之情事，前開詞句應係上訴人事後
    片面所填寫，應不足採信；再按人民有訴訟之權，為憲法第十六條所明文，被上
    訴人先前所提確認本票債權不存在訴訟，係合法權益之行使，為法律所保障，兩
    造縱有右揭約定，其目的與禁止他造行使訴訟權無異，非僅違憲，且亦有違公序
    良俗，應屬無效等語置辯。
三、上訴人起訴主張之右揭事實，業據上訴人於原審提出小型計程客車租賃合約書及
    本院九十年度簡上字第一一號判決書各一件為證，且被上訴人於原審亦未爭執，
    已堪信為真實。
四、按「解釋意思表示，應探求當事人之真意，不得拘泥於所用之辭句」，民法第九
    十八條定有明文，查本件系爭合約書第十二條雖記載：「雙方一旦發生法院訴訟
    案時，敗訴一方應付給勝訴一方精神慰撫金新台幣壹拾萬元」等語，惟探求兩造
    上開約定之真意，應係兩造簽約後，遇有合約糾紛，須依合約內容協調解決，不
    可貿然興訟，倘不得已而涉訟，敗訴一方即屬違約，應賠償對方因訴訟所生時間
    、金錢等損害十萬元，故合約內容固名為精神慰撫金，實屬違約金之性質。而前
    述合約內容既屬違約金之約定，則被上訴人於原審以侵害人格權之精神慰撫金為
    前提之抗辯，即顯無可取。又上開約定旨在避免濫訴，減少訟源，其立意甚佳，
    且違反約定結果亦僅生給付違約金之效力而已，並未剝奪當事人訴訟之權利，亦
    無違背公序良俗，自屬有效，併此敘明。
五、次按小額訴訟程序事件，當事人於第二審程序不得提出新攻擊或防禦方法，民事
    訴訟法第四百三十六條之二十八前段定有明文，查本件小額訴訟程序事件，被上
    訴人於第二審始提出系爭合約內容詞句係上訴人事後片面所填寫等其餘防禦方法
    ，揆之前揭法條規定，本院自無庸予以審酌。
六、再按「約定之違約金額過高者，法院得減至相當之數額」，民法第二百五十二條
    定有明文，查本件系爭合約書第十二條關於「雙方一旦發生法院訴訟案時，敗訴
    一方應付給勝訴一方精神慰撫金新台幣壹拾萬元」之記載，係屬違約金之約定，
    已如前述，本院斟酌兩造身分、地位、經濟能力及上訴人因被上訴人違約而應訴
    所生損害情形，認上訴人得請求被上訴人乙○○給付之金額，應以一萬元為相當
    ，而被上訴人甲○○因連帶保證前述違約金債務，應與乙○○連帶給付上訴人之
    金額，亦以一萬元為限。
七、從而，本件上訴人本於租賃契約及連帶保證之法律關係，請求被上訴人（共同）
    給付一萬元，及自支付命令送達翌日即九十年七月二十六日起至清償日止，按週
    年利率百分之五計算之利息，為有理由，應予准許（註：前開債務被上訴人固應
    連帶負責，然上訴人僅請求被上訴人共同給付，於法當無不可）。至逾此部分所
    為請求，則無理由，應予駁回。原審就上開應准許部分，為上訴人敗訴之判決，
    尚有未洽，上訴意旨求予廢棄改判，為有理由，爰由本院予以廢棄改判如主文第
    二項所示。另上訴人之請求不應准許部分，原判決為上訴人敗訴之判決，理由雖
    有不同，結論並無不合，上訴意旨求予廢棄改判，為無理由，應駁回其上訴。
八、本件第一、二審訴訟費用應依民事訴訟法第四百三十六條之三十二第一項準用第
    四百三十六條之十九條第一項規定，按後附之訴訟費用計算書，確定如主文第四
    項所示。
九、據上論結，本件上訴為一部有理由，一部無理由，依民事訴訟法第四百三十六條
    之三十二第一項、第二項、第四百五十條、第四百四十九條第二項、第四百三十
    六條之十九第一項、第七十九條但書、第八十五條第一項前段，判決如主文。
中　　　華　　　民　　　國　　九十一　　年　　 十二 　　月　　 十七   　日
                                    臺灣板橋地方法院民事第二庭
~B審判長法　官　陳忠行
~B　　　法　官　崔玲琦
~B　　　法　官　連士綱
右正本證明與原本無異。
本件不得上訴。
中　　　華　　　民　　　國　　九十一　　年　　 十二 　　月　　 十七   　日
~B　　　書記官　李宏明
~F0
~T40
 訴訟費用計算書：
┌─────────┬───────┬─────┬───────────┐
│項              目│金額〔新臺幣〕│支  出  人│備                  註│
├─────────┼───────┼─────┼───────────┤
│第一審裁判費      │一○○二元    │上訴人    │                      │
├─────────┼───────┼─────┼───────────┤
│第一審送達郵資    │四四二元      │上訴人    │寄送支付命令及繕本三件│
│                  │              │          │通知六件、裁定一件、判│
│                  │              │          │決三件，共十三件，每件│
│                  │              │          │郵資三十四元。        │
├─────────┼───────┼─────┼───────────┤
│第二審裁判費      │一五○○元    │上訴人    │                      │
├─────────┼───────┼─────┼───────────┤
│第二審送達郵資    │五四四元      │上訴人    │寄送上訴狀繕本二件、裁│
│                  │              │          │定二件、通知九件、判決│
│                  │              │          │三件，共十六件，每件郵│
│                  │              │          │資三十四元。          │
├─────────┼───────┴─────┼───────────┤
│合計              │三四八八元                │被上訴人負擔十分之一即│
│                  │                          │三四九元（元以下四捨五│
│                  │                          │入）                  │
└─────────┴─────────────┴───────────┘
